ACORDAO-COMPLETO-2583633

ACÓRDÃO 2557/2023 ATA 8/2023 - SEGUNDA CÂMARA

VISTOS, relatados e discutidos estes autos que tratam, na presente fase, de revisão de ofício do registro tácito declarado por meio do Acórdão 3571/2022-TCU-Primeira Câmara;
ACORDAM os Ministros do Tribunal de Contas da União, reunidos em Sessão da 2ª Câmara, diante das razões expostas pelo Relator, com fundamento no art. 71, inciso III, da Constituição Federal e nos arts. 1º, inciso V, 39, inciso II, e 45 da Lei 8.443, de 16 de julho de 1992, c/c o art. 260, § 2º, do Regimento Interno e art. 11, § 2º, da Resolução-TCU 353/2023, em:
9.1. rever de ofício o registro tácito declarado pelo Acórdão 3571/2022-TCU-Primeira Câmara, para considerar ilegal o ato de concessão de aposentadoria emitido em favor de Carmem Lucia Cruvinel (XXX.316.471-XX) , cancelando o respectivo registro;
9.1.1. dispensar a devolução dos valores indevidamente recebidos até a data da ciência, pelo Senado Federal, do presente acórdão, com base no Enunciado 106 da Súmula da Jurisprudência do TCU; 
9.2. determinar ao Senado Federal, com base no art. 45 da Lei 8.443/1992, que:
9.2.1. exclua dos proventos da inativa a parcela denominada opção, tendo em vista que a sentença de mérito proferida nos autos do processo 1048357-13.2020.4.01.3400, que tramitou no juízo da 21ª Vara Federal Cível da SJDF, considerou improcedentes os pedidos formulados pelo Sindicato Servidores Poder Legislativo Federal e TCU e que a decisão liminar proferida no AI 0129818-14.2020.4.01.0000 não discutiu a impossibilidade do pagamento de quintos em concomitância com a parcela denominada opção;
9.2.2. promova o destaque da parcela excedente de quintos/décimos incorporados pela Sra. Carmem Lucia Cruvinel entre 8/4/1998 e 4/9/2001, transformando-a em parcela compensatória a ser absorvida por quaisquer reajustes futuros, consoante decidido pelo Supremo Tribunal Federal no Recurso Extraordinário 638.115, caso a respectiva incorporação não tenha se fundamentado em decisão judicial transitada em julgado; 
9.2.3. promova o destaque do valor correspondente aos reajustes incidentes sobre a VPNI derivada de quintos/décimos de funções comissionadas, dados pelas Leis 12.779/2012 e 13.302/2016, sujeitando a parcela destacada à absorção por quaisquer reajustes remuneratórios posteriores a 23/10/2020, consoante restou decidido no Acórdão 2718/2022-TCU-Plenário; 
9.2.4. comunique à interessada o teor desta decisão, alertando-a de que o efeito suspensivo proveniente da interposição de eventual recurso não a exime da devolução dos valores percebidos indevidamente após as respectivas notificações, caso o recurso não seja provido; 
9.2.5. no prazo de 30 (trinta) dias, contados da ciência desta decisão, envie a este Tribunal documentos comprobatórios de que a interessada está ciente da presente deliberação.

Revisão de ofício de registro tácito em ato de concessão de aposentadoria ocorrido em 6/6/2022.

Segunda Câmara

Senado Federal.

3. Interessada: Carmem Lucia Cruvinel (XXX.316.471-XX).

13.1. Ministros presentes: Augusto Nardes (na Presidência), Aroldo Cedraz, Vital do Rêgo (Relator) e Antonio Anastasia.
13.2. Ministro-Substituto presente: Marcos Bemquerer Costa.

VITAL DO RÊGO

Adoto como parte do relatório, com os devidos ajustes de forma, a instrução elaborada no âmbito da Unidade de Auditoria Especializada em Pessoal - AudPessoal (peça 35) , com a qual se manifestou de acordo o corpo gerencial daquela unidade técnica especializada (peça 36) , a seguir transcrita:
INTRODUÇÃO
1.	Trata-se do exame do ato inicial de concessão da aposentadoria de Carmem Lucia Cruvinel (CPF: XXX.316.471-XX) , servidora do Senado Federal. O ato em exame teve seu registro tácito reconhecido por esta Corte de Contas, mediante a prolação do Acórdão 3571/2022-TCU-Primeira Câmara, de relatoria do Ministro-Substituto Augusto Sherman Cavalcanti (peça 18) , haja vista o decurso de mais de 5 (cinco) anos desde o seu ingresso no TCU, sem prejuízo de ser determinada a remessa dos autos à Sefip para dar início à revisão de ofício do registro tácito.
2.	O ato em exame foi submetido, para fim de registro, à apreciação do Tribunal de Contas da União (TCU) , de acordo com o art. 71, inciso III, da Constituição Federal. O cadastramento e a disponibilização ao TCU ocorreram por intermédio do Sisac, na forma dos arts. 2º, caput e incisos I a VI, e 4º, caput, da Instrução Normativa - TCU 78/2018.
HISTÓRICO
3.	O ato de concessão ora examinado, cuja data de vigência é 26/10/2015, foi disponibilizado ao TCU em 6/6/2017.
4.	Em instrução constante da peça 15, esta Unidade Técnica propôs a ilegalidade do ato de concessão em comento, em razão das seguintes irregularidades: a) concessão da vantagem de opção de que trata o art. 2º da Lei 8.911/1994, o que proporcionou um acréscimo aos proventos de aposentadoria em relação a última remuneração da atividade, assim como em virtude de não haver incidência de contribuição previdenciária na atividade, resultando em descumprimento do disposto no art. 40, caput e § 2º, da Constituição Federal, com redação dada pela Emenda Constitucional 20/1998; b) concessão da vantagem de quintos em razão do exercício de funções comissionadas após o advento da Lei 9.624/1998; e c) atualização dos valores recebidos a título de quintos com base nos reajustes da Lei 13.302/2016, contrariando regras da Lei 9.527/1997 que determinou a transformação da citada vantagem em VPNI.
5.	Encaminhados os autos ao Ministério Público (MP/TCU) , o douto parquet anuiu com a proposta desta Unidade Técnica (peça 17) .
6.	Em 28/6/2022 (peça 18) , foi proferido o Acórdão 3571/2022-TCU-Primeira Câmara, de relatoria do Ministro-Substituto Augusto Sherman Cavalcanti, reconhecendo o registro tácito do ato de concessão constante deste feito, sem prejuízo de determinar a adoção das medidas necessárias à revisão de ofício.
7.	Em 13/7/2022 (peça 21) , esta Unidade Técnica oportunizou a oitiva da interessada quanto aos termos do sobredito acórdão, vindo aos autos, em resposta, sua manifestação à peça 24. Em 13/9/2022 foi sorteado o novo relator do processo (peça 31) , que determinou a " (...) apreciação do documento juntado à peça 24" (peça 32) . O último contracheque da servidora consta da peça 33.
EXAME TÉCNICO
8.	A servidora Carmem Lucia Cruvinel (CPF: XXX.316.471-XX) se aposentou voluntariamente em 26/10/2015, com proventos integrais, com amparo no art. 3º da Emenda Constitucional 47/2005 (peça 2) .
9.	Consoante apontado por esta Unidade Técnica em instrução constante da peça 15, identificou-se irregularidade no pagamento das vantagens de "quintos" e "opção". Segue transcrição de excerto da citada instrução:
EXAME TÉCNICO  
3. Os autos retornaram a esta Unidade Técnica por determinação do Ministro-Relator (peça 8) para nova instrução, em face dos seguintes questionamentos/esclarecimentos: a) eventual ilegalidade no pagamento da parcela compensatória e consequente proposta de abertura de Tomada de Contas Especial; b) eventual ilegalidade na incorporação de quintos/décimos, com a desconsideração do "pedágio" de cinco anos exigida pela Lei 6.732/1979; e c) eventual ilegalidade na atualização dos quintos pelos índices da Lei 13.302/2016.
4. Primeiro questionamento: eventual ilegalidade no pagamento da parcela compensatória e consequente proposta de abertura de Tomada de Contas Especial.
4.1 Vale esclarecer que, no âmbito do processo Processo 013.680/2019-6, este Tribunal concluiu que as determinações constantes no subitem 9.2.3 do Acórdão 2602/2013-TCU-Plenário (relativa a absorção dos quintos incorporados sem que o servidor tinha designação formal) estavam sendo adequadamente cumpridas pelo Senado Federal.
4.2. De fato, conforme consta no ato em destaque a parcela de quintos oriunda da função de Analista Legislativo - FC-7 foi adequadamente transformada em parcela compensatória, o que demonstra que nesse ponto o Acórdão 2602/2013-TCU-Plenário foi cumprido.
4.3. Todavia, o que foi questionado em nossa instrução de peça 4 foi a incorporação de novas funções comissionadas sem que a parcela compensatória tenha sido totalmente absorvida, o que teria ocasionado incorporação de quintos superior que o teto permitido (5/5) .
4.4. Entretanto, analisando novamente o ato, constata-se que esta Unidade Técnica se equivocou ao entender que estava ilegal o pagamento da parcela compensatória e a incorporação de novas funções, com consequência na proposta de abertura de Tomadas de Contas Especial.
4.5. Constata-se que a Unidade Jurisdicionada não cometeu qualquer erro nesse aspecto, pois o que se fez foi a substituição de parcela de quintos considerada ilegal por outras parcelas de quintos de função efetivamente exercida legalmente. 
4.6. A despeito de haver incorporação de fração superior que 5/5, constata-se que o valor pago não aumentou em relação ao que era antes, conforme demonstrado abaixo.
4.7. Consoante consta no ato (mapa de funções) , antes do Acórdão 2602/2013-TCU-Plenário, a servidora havia incorporado à sua remuneração 5/5 da FC-7, o que lhe daria direito a perceber R$ 6.601,53.
4.8. Depois de cumprida a determinação deste Tribunal (substituição de 4/10 de FC-7 da função de Analista Legislativo por 2/10 da FC-6 e 2/10 da FC-5) , a servidora passou a perceber 6/10 da FC-7, 2/10 da FC-6 e 2/10 da FC-5, o que lhe garantiu a percepção de R$ 6.084,28. 
4.9. A diferença entre o que recebia antes e o que passou a perceber foi de R$ 517,25, valor este superior ao pago de parcela compensatória constante no ato, o que demonstra que ela está sendo absorvida, conforme determinações deste Tribunal no Acórdão 2602/2013-TCU-Plenário.
4.10. Em razão disso, merece reparos em nossa instrução de peça 4, para que os quintos (já transformados em parcela compensatória) sejam considerados ilegais somente em razão de haver tempo de função posterior ao advento da Lei 9.624/1998.
5. Segundo questionamento: eventual ilegalidade na incorporação de quintos/décimos, com a desconsideração do "pedágio" de cinco anos exigida pela Lei 6.732/1979
5.1. Como se sabe e bem explanado elo Ministro-Relator (peça 8) , antes da vigência da Lei 8.112/1990, valia as regras da Lei 6.732/1979 para eventuais incorporações de quintos.
5.2. Essa lei assim estabelecia em seu art. 2º:
"Art 2º O funcionário que contar seis (6) anos completos, consecutivos ou não, de exercício em cargos ou funções enumerados nesta Lei, fará jus a ter adicionada ao vencimento do respectivo cargo efetivo, como vantagem pessoal, a importância equivalente a fração de um quinto (1/5) ": 
5.3. Essa lei exigia que eventuais incorporações de quintos somente poderiam ser efetuadas a partir do sexto ano de exercício de funções comissionadas, após cumprido um "pedágio" inicial de cinco anos, requisito esse somente extinto com a edição da Lei 8.112/1990.
5.4. A dúvida trazida seria se, com o advento da Lei 8.112/1990 e a mudança de regulamentação por ela trazida a respeito da matéria, os períodos do exercício de funções anteriores à entrada em vigor do novo instrumento legal poderiam ser integralmente utilizados para o reconhecimento da incorporação de "quintos/décimos", com a desconsideração do "pedágio" de cinco anos antes exigido pela Lei 6.732/1979.
5.5. Como se pode perceber no mapa de funções comissionadas discriminadas no ato, a interessada não chegou a completar 6 (seis) anos de exercício de função até o advento da Lei 8.112/1990. Isso quer dizer que não houve incorporação de quintos sob a regras da Lei 6.732/1979.
5.6. Com o advento da Lei 8.112/1990, permitiu-se a incorporação de quintos a partir do primeiro ano de exercício de função, ou seja, revogou-se o pedágio existente até sua edição.
5.7. A Lei 8.911/1994, que definiu os critérios de incorporação de quintos, assim estabeleceu em seu art. 3º:
Art. 3º Para efeito do disposto no § 2º do art. 62 da Lei nº 8.112, de 11 de dezembro de 1990, o servidor investido em função de direção, chefia e assessoramento, ou cargo em comissão, previsto nesta Lei, incorporará à sua remuneração a importância equivalente à fração de um quinto da gratificação do cargo ou função para o qual foi designado ou nomeado, a cada doze meses de efetivo exercício, até o limite de cinco quintos.  (Revogado pela Lei nº 9.527, de 10.12.1997) 
§ 1º Entende-se como gratificação a ser incorporada à remuneração do servidor a parcela referente à representação e a gratificação de atividade pelo desempenho de função, quando se tratar de cargo em comissão ou função de direção, chefia e assessoramento dos Grupos: Direção e Assessoramento Superiores - DAS e Cargo de Direção - CD. (Revogado pela Lei nº 9.527, de 10.12.1997) 
§ 2º Quando se tratar de gratificação correspondente às funções de direção, chefia e assessoramento do Grupo - FG e GR, a parcela a ser incorporada incidirá sobre o total desta remuneração. (Revogado pela Lei nº 9.527, de 10.12.1997) 
§ 3º Quando mais de um cargo em comissão ou função de direção, chefia e assessoramento houver sido exercidos no período de doze meses, a parcela a ser incorporada terá como base de cálculo a exercida por maior tempo.
§ 4º Ocorrendo o exercício de cargo em comissão ou de função de direção, chefia ou assessoramento de nível mais elevado, por período de doze meses, após a incorporação dos cinco quintos, poderá haver a atualização progressiva das parcelas já incorporadas, observado o disposto no parágrafo anterior. (Revogado pela Lei nº 9.527, de 10.12.1997) 
5.8. Já no art. 8º dessa mesma lei, assim foi estabelecido:
Art. 8º Ficam mantidos os quintos concedidos até a presente data, de acordo com o disposto na Lei nº 6.732, de 4 de dezembro de 1979, considerando-se, inclusive, o tempo de serviço público federal prestado sob o regime da legislação trabalhista pelos servidores alcançados pelo art. 243 da Lei nº 8.112, de 11 de dezembro de 1990, observadas, para este efeito, as seguintes prescrições:
I - a contagem do período de exercício terá início a partir do primeiro provimento em cargo em comissão, função de confiança ou função gratificada, integrantes, respectivamente, dos Grupos-Direção e Assessoramento Superiores e Direção e Assistência Intermediárias, instituídos na conformidade da Lei nº 5.645, de 10 de dezembro de 1970, ou em cargo de natureza especial previsto em lei;
5.9. Percebe-se que a nova ordem jurídica que disciplinou a incorporação de quintos não estabeleceu limitação temporal para incorporação/atualização de novas parcelas, apenas garantiu a manutenção dos quintos incorporados com base na lei anterior.
5.10. Assim, esta Unidade Técnica entende que, por não haver disposição em contrário, é possível utilizar tempo de função anterior ao advento da Lei 8.112/1990, que não foi utilizado sob as regras da Lei 6.732/1979, para incorporação de parcela de quintos com base nas regras do art. 62 da Lei 8.112/1990, disciplinadas pela Lei 8.911/1994.
5.11.  Pensar diferente disso, seria imaginar que qualquer vantagem criada/modificada pela Lei 8.112/1990 somente levaria em consideração o tempo posterior a nova norma, o que não nos parece que foi a intenção do novo regime jurídico do servidor público.
5.12. Aliás, o art. 8º da Lei 8.911/1994 permitiu expressamente a contagem de tempo de função de servidores regidos pela legislação trabalhista alcançados pelo art. 243 da Lei 8.112/1990 para fins de incorporação de quintos. 
5.13 Constata-se que, nesse caso, foi permitido a utilização de tempo de função anterior ao advento da Lei 8.112/1990 para incorporação de quintos com base nas regras da Lei 8.911/1994. Assim, entende-se a Lei 8.911/1994 não estabeleceu limitações quanto a tempo de função anterior a Lei 8.112/1990 para incorporações de quintos, desde que não tenha sido utilizado nas regras da Lei 6.732/1979, o que foi o caso concreto.
5.14. Abaixo segue trecho do voto do Ministro Ubiratan Aguiar, revisor do Acórdão 731/2003-TCU-Plenário, de relatoria do Ministro Guilherme Palmeira:
"3.A incorporação gradual, ao cargo efetivo, de parcelas de remuneração pelo exercício de função de confiança ou cargo em comissão, comumente referenciada como incorporação de função ou de quintos, teve seu início com a Lei nº 6.732/79, objetivando propiciar estabilidade financeira aos servidores que por muitos anos ocupavam esses cargos e, em sendo de livre nomeação e exoneração, estavam submetidos, de forma até imediata e inesperadamente, a uma redução de sua remuneração.
4.Essa Lei regulamentava que o direito de o servidor incorporar a gratificação pelo exercício de cargos comissionados ou de funções gratificadas, se dava a partir do 6º ano de exercício, na proporção de 1/5 por ano completo de exercício, considerando como início do cômputo a data de 01.11.1974.
5.Com o advento da Lei nº 8.112/90, a gratificação, inicialmente, passou a ser incorporada na proporção de 1/5 a cada 12 meses de exercício de função, não se impondo mais o interstício de 5 anos para seu início. Tal procedimento foi regulamentado pela Lei nº 8.911/94, que substituiu a primeira "lei dos quintos" e a revogou expressamente em seu art. 13". (negritamos) 
5.15 Como bem disse o Ministro-Revisor do citado Acórdão, a Lei 8.911/1994 "substituiu" a primeira lei de quintos (6.732/1979) . Assim, entende-se que não há razão para estabelecer restrições nos critérios de incorporações de quintos em face da lei nova, uma vez que não houve incorporações com base na lei anterior.
5.16. Portanto, entende-se que não houve impropriedades na incorporação de quintos da interessada, em face da utilização dos critérios da Lei 8.911/1994.
6. Terceiro questionamento: eventual ilegalidade na atualização dos quintos pelos índices da Lei 13.302/2016
6.1 Ao analisar os contracheques mais recentes (disponível para consulta deste Tribunal a partir de março/2017 - juntado nas peças 9 a 13) identificou-se que o Senado Federal vem promovendo o reajuste da vantagem de quintos/décimos.
6.2. Detectou-se que tais situações vem ocorrendo, no mínimo, desde a edição da Lei 13.302/2016 (que promoveu reajuste na remuneração dos servidores do Senado Federal) , que assim estabeleceu:
"Art. 1º As Tabelas de Vencimentos Básicos dos Servidores Ocupantes de Cargo Efetivo do Quadro de Pessoal do Senado Federal constantes do Anexo I da Lei nº 12.300, de 28 de julho de 2010 , e as demais parcelas de natureza remuneratória devidas a esses servidores são reajustadas em 21,3% (vinte e um inteiros e três décimos por cento) .
Parágrafo único. O reajuste a que se refere o caput será concedido em quatro parcelas anuais, da seguinte forma:
I - 5,5% (cinco inteiros e cinco décimos por cento) , a partir de 1º de janeiro de 2016;
II - 5% (cinco por cento) , a partir de 1º de janeiro de 2017, aplicados sobre as tabelas vigentes em 31 de dezembro de 2016;
III - 4,8% (quatro inteiros e oito décimos por cento) , a partir de 1º de janeiro de 2018, aplicados sobre as tabelas vigentes em 31 de dezembro de 2017;
IV - 4,5% (quatro inteiros e cinco décimos por cento) , a partir de 1º de janeiro de 2019, aplicados sobre as tabelas vigentes em 31 de dezembro de 2018".
6.3 Sabe-se que os quintos/décimos incorporados foram transformados em Vantagem Pessoal Nominalmente Identificada - VPNI pela Lei 9.527/1997 e, posteriormente, pela Medida Provisória 2.225-45/2001, que acresceu à Lei 8.112/1990 o artigo 62-A, e deveriam ser reajustados, nos termos do art. 15, § 1º da referida lei, apenas em razão dos reajustes gerais, salvo expressa previsão legal em contrário:
 (...) 
"Art. 15. Fica extinta a incorporação da retribuição pelo exercício de função de direção, chefia ou assessoramento, cargo de provimento em comissão ou de Natureza Especial a que se referem os arts. 3º e 10 da Lei nº 8.911, de 11 de julho de 1994.
§ 1º A importância paga em razão da incorporação a que se refere este artigo passa a constituir, a partir de 11 de novembro de 1997, vantagem pessoal nominalmente identificada, sujeita exclusivamente à atualização decorrente da revisão geral da remuneração dos servidores públicos federais".
6.4. Observa-se, entretanto, que a Lei 13.302/2016 (que reajustou a remuneração dos servidores do Senado Federal e disciplinou o pagamento das parcelas remuneratórias devidas a esses servidores) , não se caracteriza como uma lei de revisão geral de remuneração dos servidores públicos federais, tal como foram as Leis 10.331/2001 e 10.697/2003.
6.5. Vale mencionar que a jurisprudência do STJ é no sentido de que os quintos incorporados até a edição da Lei 9.527/97 devem ser atualizados de acordo com os critérios adotados para a revisão geral da remuneração dos servidores públicos federais. Senão vejamos:
PROCESSUAL CIVIL. EMBARGOS DE DECLARAÇÃO NO AGRAVO INTERNO NO RECURSO ESPECIAL. ENUNCIADO ADMINISTRATIVO Nº 3/STJ. OMISSÕES CONFIGURADAS. INAPLICABILIDADE DO ENTENDIMENTO FIRMADO NO RE Nº 638.115/CE. ATUALIZAÇÃO, ENTRE ABRIL DE 1998 A SETEMBRO DE 2001, DE QUINTOS JÁ INCORPORADOS. VANTAGEM PESSOAL NOMINALMENTE IDENTIFICADA (VPNI) . LEI Nº 9.527/97. CRITÉRIO DE CORREÇÃO. REAJUSTE GERAL DOS SERVIDORES PÚBLICOS FEDERAIS, MESMO APÓS A EDIÇÃO DA MEDIDA PROVISÓRIA Nº 2.225-45/2001. PRECEDENTES. (...) .
 (...) 
3. A jurisprudência desta Corte Superior firmou-se no sentido de que os quintos incorporados até a edição da Lei nº 9.527/97 devem ser atualizados de acordo com os critérios adotados para a revisão geral da remuneração dos servidores públicos federais, pois desde então ostentam natureza de vantagem pessoal nominalmente identificada (VPNI)  . Ainda que a Medida Provisória nº 2.225-45/2001 tenha restabelecido o direito à incorporação de quintos entre abril de 1998 e setembro de 2001 - entendimento hoje superado pelo Supremo Tribunal Federal no julgamento do RE nº 638.115/CE -, referido ato normativo não revogou a Lei nº 9.527/97 e nem modificou o critério de atualização dos quintos já incorporados e transformados em vantagem pessoal nominalmente identificada. Precedentes. (destaque acrescido) 
 (EDcl no AgInt no RECURSO ESPECIAL Nº 1.516.357 - RS. Relator: Min. Mauro Campbell Marques, julgado em 21/6/2018) 
6.6. Diante disso, como a irregularidade foi detectada após a vigência do ato, não cabe ilegalidade nesse sentido, todavia cabe determinação ao Senado Federal que retifique os valores percebidos a título de incorporação de quintos/décimos, para os valores anteriores à vigência da Lei 13.302/2016.
7. Diante do exposto, retificamos nossa instrução de peça 4, para que o ato seja apreciado pela ilegalidade pelos seguintes motivos: a) concessão da vantagem de opção que trata o art. 2º da Lei 8.911/1994, visto que proporcionou um acréscimo aos proventos de aposentadoria em relação a última remuneração da atividade, assim como em virtude de não haver incidência de contribuição previdenciária na atividade, resultando em descumprimento do disposto no art. 40, caput e § 2º, da Constituição Federal, com redação dada pela Emenda Constitucional 20/1998; b) concessão da vantagem de quintos em razão do exercício de funções comissionadas após o advento da Lei 9.624/1998, restando prejudicada a determinação de abertura de Tomada de Contas Especial.
CONCLUSÃO 
8. A abrangência e a profundidade das verificações levadas a efeito fundamentam convicção de que o ato de aposentadoria deve ser apreciado pela ilegalidade pelos seguintes motivos: 
a) concessão da vantagem de opção que trata o art. 2º da Lei 8.911/1994, o que proporcionou um acréscimo aos proventos de aposentadoria em relação a última remuneração da atividade, assim como em virtude de não haver incidência de contribuição previdenciária na atividade, resultando em descumprimento do disposto no art. 40, caput e § 2º, da Constituição Federal, com redação dada pela Emenda Constitucional 20/1998;
b) concessão da vantagem de quintos em razão do exercício de funções comissionadas após o advento da Lei 9.624/1998.
9. Por fim, cabe determinação ao Senado Federal que retifique os valores percebidos a título de incorporação de quintos/décimos, para os valores anteriores à vigência da Lei 13.302/2016.
10.	 Não obstante as irregularidades acima apontadas, e considerando o decurso de mais de 5 (cinco) anos desde o ingresso do ato em exame no TCU, em 28/6/2022 foi proferido o Acórdão 3571/2022-TCU-Primeira Câmara, de relatoria do Ministro-Substituto Augusto Sherman Cavalcanti (peça 18) , que reconheceu o registro tácito do ato de concessão da aposentadoria da servidora Carmem Lucia Cruvinel, sem prejuízo de determinar a adoção das medidas necessárias à revisão de ofício.
11.	 Após ser notificada quanto aos termos do sobredito acórdão (peças 21 e 22) , a interessada encaminhou sua resposta à oitiva.
RESPOSTA À OITIVA
12.	 Em resposta à oitiva (peça 24) , a interessada pugnou pela legalidade da concessão, pleiteando a manutenção do pagamento das vantagens impugnadas, sem, contudo, apresentar qualquer elemento hábil para elidir as irregularidades concernentes ao pagamento da "opção" de que trata o art. 2º da Lei 8.911/1994, da concessão da vantagem de quintos em razão do exercício de funções comissionadas após o advento da Lei 9.624/1998 e da atualização dos valores recebidos a título de quintos com base nos reajustes da Lei 13.302/2016.
Argumentos apresentados pela interessada
12.1) não é mais possível a aplicação do art. 260, § 2º, do RITCU, para rever o ato estabilizado, porque tal dispositivo só autoriza a revisão se o ato estiver contrário ao ordenamento jurídico e houver má-fé, o que não é, por óbvio, o presente caso, em que a estabilização do ato ocorreu por força de acórdão do STF com repercussão geral.
12.1.1 Análise: Consoante expressamente disposto no art. 260, § 2º, do RITCU, o acórdão que considerar legal o ato e determinar o seu registro não faz coisa julgada administrativa e poderá ser revisto de ofício pelo Tribunal, com a oitiva do Ministério Público e do beneficiário do ato, dentro do prazo de cinco anos da apreciação, se verificado que o ato viola a ordem jurídica, ou a qualquer tempo, no caso de comprovada má fé. Assim, evidencia-se que a presente revisão de ofício está em consonância com o sobredito dispositivo, bem como com o que restou assentado na decisão proferida pelo Plenário do STF no RE 636553, com repercussão geral.
12.2) a interessada entende que o reajuste de sua VPNI concedido pela Lei 13.302/2016 deve prevalecer por força dessa própria e conforme o entendimento do Plenário firmado pelos Acórdãos 2.888/2008 e 262/2011.
12.2.1 Análise: A Lei 13.302/2016 (que reajustou a remuneração dos servidores do Senado Federal e disciplinou o pagamento das parcelas remuneratórias devidas a esses servidores) não se caracteriza como uma lei de revisão geral de remuneração dos servidores públicos federais, tal como foram as Leis 10.331/2001 e 10.697/2003. Vale mencionar que a jurisprudência do STJ é no sentido de que os quintos incorporados até a edição da Lei 9.527/97 devem ser atualizados de acordo com os critérios adotados para a revisão geral da remuneração dos servidores públicos federais. Diante disso, como a irregularidade foi detectada após a vigência do ato, cabe determinação ao Senado Federal para que retifique os valores percebidos a título de incorporação de quintos/décimos do servidor, para os valores anteriores à vigência da Lei 13.302/2016.
12.3) o Sindicato dos Servidores do Poder Legislativo - Sindilegis obteve a concessão de tutelas de urgência para suspender os Acórdão 2988/2018-TCU-Plenário e 1.599/2019-TCU-Plenário, sob o fundamento de que a mudança de entendimento desse Tribunal de Contas da União não pode retroagir para prejudicar direito reconhecido aos substituídos do sindicato com fundamento no entendimento anterior do próprio TCU.
12.3.1 Análise: O TCU exerce a sua jurisdição independentemente das demais instâncias. O Tribunal possui competências próprias e privativas, estatuídas pela Constituição Federal e pela sua Lei Orgânica, inexistindo vinculação entre o processo do TCU e outro versando sobre idêntica matéria no âmbito do Poder Judiciário ou da Administração Pública. Portanto, o TCU pode promover apreciação de mérito pela ilegalidade de ato de pessoal, em posição contrária ao decidido pelo Poder Judiciário. Todavia, respeitando a instância judicial, não serão propostas por esta Unidade Técnica determinações para a supressão de parcela incorporada com amparo em decisão judicial.
12.4) há a necessidade de se protegerem os atos jurídicos perfeitos praticados pelos órgãos da Administração Pública Federal.
12.4.1. Análise: Por ser o ato de aposentadoria um ato complexo, somente passa a estar plenamente formado (perfeito) , válido (aferição da legalidade com reflexo de definitividade perante a Administração) e eficaz (plenamente oponível a terceiros, deixando de apresentar executoriedade provisória) quando recebe o registro pela Corte de Contas. Tal entendimento decorre do disposto no inciso III do art. 71 da Constituição Federal, que estabelece que compete ao Tribunal de Contas da União apreciar, para fins de registro, a legalidade dos atos de admissão, assim como a concessão de aposentadoria, reforma ou pensão.
13.	 Desse modo, propõe-se, mediante revisão de ofício, considerar ilegal o ato inicial de concessão da aposentadoria da servidora Carmem Lucia Cruvinel (CPF: XXX.316.471-XX) , negando-lhe registro, em razão das seguintes irregularidades: a) concessão da vantagem de opção de que trata o art. 2º da Lei 8.911/1994, o que proporcionou um acréscimo aos proventos de aposentadoria em relação a última remuneração da atividade, assim como em virtude de não haver incidência de contribuição previdenciária na atividade, resultando em descumprimento do disposto no art. 40, caput e § 2º, da Constituição Federal, com redação dada pela Emenda Constitucional 20/1998; b) concessão da vantagem de quintos em razão do exercício de funções comissionadas após o advento da Lei 9.624/1998; e c) atualização dos valores recebidos a título de quintos com base nos reajustes da Lei 13.302/2016, contrariando regras da Lei 9.527/1997 que determinou a transformação da citada vantagem em VPNI.
CONCLUSÃO
14.	 Em vista do acima expendido, propõe-se a revisão de ofício do Acórdão 3571/2022-TCU-Primeira Câmara, de relatoria do Ministro-Substituto Augusto Sherman Cavalcanti (peça 18) , de modo que o ato inicial de concessão da aposentadoria da servidora Carmem Lucia Cruvinel (CPF: XXX.316.471-XX) passe a ser considerado ilegal, negando-lhe registro, em razão das seguintes irregularidades: a) concessão da vantagem de opção de que trata o art. 2º da Lei 8.911/1994, o que proporcionou um acréscimo aos proventos de aposentadoria em relação a última remuneração da atividade, assim como em virtude de não haver incidência de contribuição previdenciária na atividade, resultando em descumprimento do disposto no art. 40, caput e § 2º, da Constituição Federal, com redação dada pela Emenda Constitucional 20/1998; b) concessão da vantagem de quintos em razão do exercício de funções comissionadas após o advento da Lei 9.624/1998; e c) atualização dos valores recebidos a título de quintos com base nos reajustes da Lei 13.302/2016, contrariando regras da Lei 9.527/1997 que determinou a transformação da citada vantagem em VPNI.
PROPOSTA DE ENCAMINHAMENTO
15.	 De conformidade com o preceituado no artigo 71, inciso III, da Constituição Federal de 1988; c/c os arts. 1º, inciso V, e 39, incisos I e II, da Lei 8.443/1992, c/c os artigos 1º, inciso VIII, 260, §§ 1º e 2º, do Regimento Interno/TCU, e tomando por base as verificações feitas pela unidade técnica, na forma prevista no artigo 260, caput, do Regimento Interno-TCU, propõe-se:
a) rever de ofício do Acórdão 3571/2022-TCU-Primeira Câmara, de relatoria do Ministro-Substituto Augusto Sherman Cavalcanti (peça 18) , de modo que o ato inicial de concessão da aposentadoria da servidora Carmem Lucia Cruvinel (CPF: XXX.316.471-XX) passe a ser considerado ilegal, negando-lhe registro, em razão das seguintes irregularidades: a) concessão da vantagem de opção de que trata o art. 2º da Lei 8.911/1994, o que proporcionou um acréscimo aos proventos de aposentadoria em relação a última remuneração da atividade, assim como em virtude de não haver incidência de contribuição previdenciária na atividade, resultando em descumprimento do disposto no art. 40, caput e § 2º, da Constituição Federal, com redação dada pela Emenda Constitucional 20/1998; b) concessão da vantagem de quintos em razão do exercício de funções comissionadas após o advento da Lei 9.624/1998; e c) atualização dos valores recebidos a título de quintos com base nos reajustes da Lei 13.302/2016, contrariando regras da Lei 9.527/1997 que determinou a transformação da citada vantagem em VPNI;
b) dispensar o ressarcimento das quantias indevidamente recebidas de boa-fé, nos termos da Súmula TCU n. 106;
c) determinar ao Senado Federal, com fundamento no art. 4º, inciso I, da Resolução TCU 315/2020, que:
c.1) no prazo de quinze dias, faça cessar os pagamentos decorrentes do ato de concessão impugnado por esta Corte, sob pena de responsabilidade solidária da autoridade administrativa omissa, nos termos do art. 262 do Regimento Interno/TCU;
c.2) dê ciência, no prazo de 15 (quinze) dias, do inteiro teor desta deliberação à interessada, alertando-a de que o efeito suspensivo proveniente da interposição de eventuais recursos junto ao TCU não a exime da devolução dos valores percebidos indevidamente após a respectiva notificação, caso esses não sejam providos;
c.3) emita novo ato, livre das irregularidades ora apontadas, em substituição ao ato de aposentadoria da servidora Carmem Lucia Cruvinel (CPF: XXX.316.471-XX) , submetendo-o à nova apreciação por este Tribunal, na forma do artigo 260, caput, do Regimento Interno do TCU; e
c.4) encaminhe ao Tribunal, no prazo de 30 (trinta) dias contados da ciência da decisão, documento apto a comprovar que a interessada tomou conhecimento do acórdão.
2.	O Ministério Público junto ao TCU manifestou-se parcialmente de acordo com a proposição da unidade técnica, nos termos do parecer de peça 37 a seguir transcrito:
Trata-se de ato de aposentadoria em favor de Carmem Lucia Cruvinel, no cargo de analista legislativo do quadro de pessoal do Senado Federal, encaminhado a este Tribunal para apreciação, nos termos do inciso III do art. 71 da Constituição Federal de 1988.
Este ato foi considerado tacitamente registrado pelo Acórdão 3571/2022-TCU-Primeira Câmara (peça 18) , com determinação à Sefip, atual AudPessoal, para promover a revisão de ofício, in verbis:
'9.1. considerar tacitamente registrado, em 06/06/2022, o ato de concessão inicial de aposentadoria a Carmen Lucia Cruvinel (ato nº 30734703-04-2015-000220-0) ;
9.2. encaminhar os autos à Secretaria de Fiscalização de Pessoal para, nos termos do subitem 9.2.1 do Acórdão 122/2021-TCU-Plenário, a adoção dos procedimentos necessários com vistas à revisão de ofício do ato de concessão inicial de aposentadoria a Carmen Lucia Cruvinel (ato nº 30734703-04-2015-000220-0) ; e
9.3. dar ciência desta deliberação ao Senado Federal.'
Após a oitiva da interessada, a unidade técnica propôs a revisão de ofício do ato, em razão das seguintes falhas:
a) pagamento da parcela opção, contrariando o disposto no art. 40, caput e § 2º, da Constituição Federal, com redação dada pela Emenda Constitucional 20/1998;
b) quintos incorporados com a utilização de funções comissionadas exercidas após a edição da Lei 9.624/1998; e
c) reajuste do valor dos quintos, em desconformidade com o art. 15, § 1º, da Lei 9.527/1997.
Nas determinações a serem endereçadas ao Senado Federal, observa-se do item c.3 proposta para cessar todos os pagamentos irregulares.
Entretanto, no caso dos reajustes indevidos de quintos, o Tribunal tem entendimento no sentido de determinar a absorção de tais valores, em contrapartida dos aumentos concedidos aos servidores do Parlamento, na forma consignada pelo Acórdão 2718/2022-TCU-Plenário, cujo sumário dispõe:
'APOSENTADORIA. SENADO FEDERAL. REAJUSTE INDEVIDO DA VPNI DE DÉCIMOS COM BASE NOS ÍNDICES PREVISTOS NA LEI 13.302/2016, ESPECÍFICOS PARA OS SERVIDORES DO SENADO, MAS CONSIDERADOS INDEVIDAMENTE PELO ÓRGÃO COMO REAJUSTE GERAL. ILEGALIDADE DO ATO. NEGATIVA DE REGISTRO. REAJUSTES CONCEDIDOS COM BASE EM ENTENDIMENTO JURISPRUDENCIAL DO TCU VIGENTE À ÉPOCA. IMPUGNAÇÃO BASEADA EM EXEGESE FIRMADA APÓS A CONCESSÃO DOS REAJUSTES (AC. 11.833/2020-1ª CÂMARA) . SEGURANÇA JURÍDICA. ALINHAMENTO DO TCU COM A DICÇÃO ADOTADA PELO STF EM CASOS ANÁLOGOS. DETERMINAÇÃO PARA DESTAQUE, NA VPNI DERIVADA DE QUINTOS/DÉCIMOS DE FUNÇÕES COMISSIONADAS, DO VALOR CORRESPONDENTE AOS REAJUSTES INCIDENTES DESDE A VIGÊNCIA DA LEI 13.302/2016, FICANDO TAL PARCELA SUJEITA A ABSORÇÃO POR QUAISQUER REAJUSTES REMUNERATÓRIOS POSTERIORES A 23/10/2020, DATA DE PUBLICAÇÃO DO Acórdão 11833/2020-TCU-Primeira Câmara, MARCO INAUGURAL DO NOVO ENTENDIMENTO SOBRE A MATÉRIA.'
Ante o exposto, o Ministério Público de Contas, manifesta-se, no mérito, de acordo com a proposta formulada pela unidade técnica e sugere, em relação aos reajustes indevidos da VPNI de quintos, a aplicação do entendimento firmado pelo Acórdão 2718/2022-TCU-Plenário.
É o Relatório.

Luis Maximiliano Leal Telesca Mota (OAB/DF 14.848) e outros.

Procurador Júlio Marcelo de Oliveira.

APOSENTADORIA. CONCESSÃO DA VANTAGEM DENOMINADA OPÇÃO DE QUE TRATA O ART. 2º DA LEI 8.911/1994. CONCESSÃO DA VANTAGEM DE QUINTOS EM RAZÃO DO EXERCÍCIO DE FUNÇÕES COMISSIONADAS APÓS O ADVENTO DA LEI 9.624/1998. ATUALIZAÇÃO IRREGULAR DE PARCELA DECORRENTE DA INCORPORAÇÃO DE QUINTOS. REGISTRO AUTOMÁTICO PELO DECURSO DO PRAZO QUINQUENAL. REVISÃO DE OFÍCIO DO REGISTRO TÁCITO DECLARADO PELO ACÓRDÃO 3.571/2022-TCU-1ª CÂMARA, PARA CONSIDERAR ILEGAL A CONCESSÃO. DETERMINAÇÕES.

APOSENTADORIA (APOS)

Unidade de Auditoria Especializada em Pessoal (AudPessoal).

Trata-se de revisão de ofício do registro tácito reconhecido pelo Acórdão 3571/2022-TCU-Primeira Câmara. Na Sessão da 1ª Câmara de 28/6/2022, este Tribunal fez consignar, na base de dados do sistema e-Pessoal, a anotação de registro tácito do ato de concessão de aposentadoria emitido em favor de Carmen Lucia Cruvinel, determinando a adoção das medidas pertinentes com vistas à imediata revisão de ofício, em função das seguintes irregularidades: (i) inclusão indevida da vantagem "opção"; (ii) incorporação de "quintos" após a Lei 9.624/1998 e percepção dessa parcela em concomitância com a opção; (iii) atualização irregular da parcela decorrente da incorporação de quintos, em afronta ao art. 15 da Lei 9.527/1997.
A Unidade de Auditoria Especializada em Pessoal (AudPessoal) , preliminarmente à análise de mérito, realizou a oitiva da interessada, nos termos do que preconiza o art. 260, § 2º, do RITCU (peça 21) . Em resposta, a interessada apresentou suas considerações na manifestação juntada na peça 24, sustentando, em síntese que:
não é mais possível a aplicação do art. 260, § 2º, do RITCU, para rever o ato estabilizado, porque tal dispositivo só autoriza a revisão se o ato estiver contrário ao ordenamento jurídico e houver má-fé, o que não é, por óbvio, o presente caso, em que a estabilização do ato ocorreu por força de acórdão do STF com repercussão geral;
o reajuste de sua VPNI concedido pela Lei 13.302/2016 deve prevalecer por força dessa própria e conforme o entendimento do Plenário firmado pelos Acórdãos 2.888/2008 e 262/2011;
o Sindicato dos Servidores do Poder Legislativo - Sindilegis obteve a concessão de tutelas de urgência para suspender os Acórdão 2988/2018-TCU-Plenário e 1.599/2019-TCU-Plenário, sob o fundamento de que a mudança de entendimento desse Tribunal de Contas da União não pode retroagir para prejudicar direito reconhecido aos substituídos do sindicato com fundamento no entendimento anterior do próprio TCU;
há a necessidade de se protegerem os atos jurídicos perfeitos praticados pelos órgãos da Administração Pública Federal.
Ao analisar as razões apresentadas, a AudPessoal concluiu, em síntese, que:
 a presente revisão de ofício está em consonância com o art. 260, § 2º, do RITCU, bem como com o que restou assentado na decisão proferida pelo Plenário do STF no RE 636553, com repercussão geral;
 a Lei 13.302/2016 (que reajustou a remuneração dos servidores do Senado Federal e disciplinou o pagamento das parcelas remuneratórias devidas a esses servidores) não se caracteriza como uma lei de revisão geral de remuneração dos servidores públicos federais, tal como foram as Leis 10.331/2001 e 10.697/2003;
o TCU exerce a sua jurisdição independentemente das demais instâncias. Portanto, o TCU pode promover apreciação de mérito pela ilegalidade de ato de pessoal, em posição contrária ao decidido pelo Poder Judiciário. Todavia, respeitando a instância judicial, não serão propostas por esta Unidade Técnica determinações para a supressão de parcela incorporada com amparo em decisão judicial;
por ser o ato de aposentadoria um ato complexo, somente passa a estar plenamente formado (perfeito) , válido (aferição da legalidade com reflexo de definitividade perante a Administração) e eficaz (plenamente oponível a terceiros, deixando de apresentar executoriedade provisória) quando recebe o registro pela Corte de Contas.
Em conclusão a AudPessoal sugere rever de ofício o registro tácito declarado pelo Acórdão 3571/2022-TCU-Primeira Câmara, para considerar ilegal o ato de concessão de aposentadoria emitido em favor de Carmen Lucia Cruvinel, propondo que a parcela decorrente da opção seja mantida nos proventos da inativa em razão de decisão judicial obtida pelo Sindicato dos Servidores do Poder Legislativo - Sindilegis e que os reajustes irregulares nos quintos sejam retificados (excluídos) .
O Ministério Público junto ao Tribunal (MPTCU) , no parecer de peça 37, ratificou em parte o entendimento da unidade técnica, propondo aplicar, para os reajustes irregulares na parcela de quintos, a modulação conferida pelo TCU por meio do Acórdão 2718/2022-TCU-Plenário.
II
No mérito, registro minha concordância com a proposta formulada pela unidade técnica, complementada pela manifestação do MPTCU, razão pela qual acolho os pareceres precedentes por seus próprios fundamentos, com exceção das conclusões no sentido de que a parcela denominada opção estaria, no caso concreto, protegida por decisão judicial, sem possibilidade de ser excluída.
De início, vale mencionar que a possibilidade de revisão de ofício prevista no art. 260, § 2º, do RITCU, restou confirmada a partir do julgamento dos embargos de declaração opostos nos autos do RE 636.553, proferido na Sessão Virtual do STF realizada de 27/11/2020 a 4/12/2020. Na ocasião o relator, Min. Gilmar Mendes, assim se manifestou:
 (...) 
Com essa fundamentação, o Supremo Tribunal Federal definiu que a fixação do prazo de cinco anos se afigura razoável para que as cortes de contas procedam à análise da legalidade dos atos de concessão inicial de aposentadoria, reforma ou pensão, após o qual estes serão considerados definitivamente registrados. 
Trata-se de prazo ininterrupto, a ser computado a partir da chegada do processo à respectiva corte de contas - ou, como definido pelo Ministro Roberto Barroso durante o julgamento, um verdadeiro período de "cinco anos tout court". 
Passado esse prazo sem finalização do processo, o ato restará automaticamente estabilizado. Abre-se, a partir daí, a possibilidade de sua revisão, nos termos do art. 54 da Lei 9.873/1999. (destaque acrescido) 
Portanto, considerando que o prazo de 5 anos se iniciou a partir do registro tácito, ocorrido em 6/6/2022 e que o prazo final para a revisão se esgota em 6/6/2027, não há óbice para que este Tribunal proceda a revisão de ofício em questão. 
No que diz respeito ao mérito, rememoro que a Sra. Carmen Lucia Cruvinel foi aposentada em 26/10/2015, com paridade, com fundamento no art. 3º da EC 47/2005. Em seus proventos, foram incluídas as seguintes parcelas, ora inquinadas:
Incorporação de quintos - 6/10 de FC-7 + 2/10 de FC-6 + 2/10 de FC-5
	Fração incorporada
	Início
	Fim
	Tempo total

	6/10 de FC-7
	3/1/1986
	1/7/1988
	2a 5m 24d

		1/8/1998
	4/9/2001
	3a 1m 5d

	2/10 de FC-6
	02/01/1993
	21/01/1993
	20d

		01/11/1993
	20/11/1993
	20d

		25/04/1997
	31/07/1998
	1a 3m 2d

	2/10 de FC-5 
	21/11/1993
	24/04/1997
	3a 5m 4d

Parcela "opção" (FC-2) 
Em primeiro lugar, verifico que parte dos quintos/décimos incorporados pela interessada consideraram o exercício de funções no período compreendido entre 9/4/1998 e 4/9/2001. Nessa situação e considerando não haver informações sobre a forma pela qual a parcela incorporada pela interessada foi implementada, se administrativamente, ou se por decisão judicial transitada em julgado, deve ser aplicada a modulação conferida pelo STF no julgamento do RE 638.115/CE, transformando-se as parcelas de quintos/décimos incorporadas após 9/4/1998 em parcela compensatória a ser absorvida por quaisquer reajustes e reestruturações futuras.
No que diz respeito ao reajuste irregular na parcela de quintos, destaco que esta Corte de Contas, no voto condutor do Acórdão 3045/2022-TCU-Primeira Câmara, da Relatoria do Min. Benjamin Zymler, já analisou a questão com o detalhamento necessário, razão pela qual transcrevo os principais excertos, os quais adoto como razões de decidir: 
 (...) 
12. Com relação ao reajustamento das parcelas incorporadas, hoje transformadas em VPNI, transcrevo, adiante, os principais dispositivos de regência (destaques acrescentados) :
Lei 8.112/1990
"Art. 41.  Remuneração é o vencimento do cargo efetivo, acrescido das vantagens pecuniárias permanentes estabelecidas em lei.
............................................................................................................................................
Art. 62-A. Fica transformada em Vantagem Pessoal Nominalmente Identificada - VPNI a incorporação da retribuição pelo exercício de função de direção, chefia ou assessoramento, cargo de provimento em comissão ou de Natureza Especial a que se referem os arts. 3º e 10 da Lei no 8.911, de 11 de julho de 1994, e o art. 3o da Lei no 9.624, de 2 de abril de 1998.
Parágrafo único.  A VPNI de que trata o caput deste artigo somente estará sujeita às revisões gerais de remuneração dos servidores públicos federais."
Constituição Federal
"Art. 37. A administração pública direta e indireta de qualquer dos Poderes da União, dos Estados, do Distrito Federal e dos Municípios obedecerá aos princípios de legalidade, impessoalidade, moralidade, publicidade e eficiência e, também, ao seguinte:
............................................................................................................................................
X - a remuneração dos servidores públicos e o subsídio de que trata o § 4º do art. 39 somente poderão ser fixados ou alterados por lei específica, observada a iniciativa privativa em cada caso, assegurada revisão geral anual, sempre na mesma data e sem distinção de índices".
Lei 10.331/2001
"Art. 1º As remunerações e os subsídios dos servidores públicos dos Poderes Executivo, Legislativo e Judiciário da União, das autarquias e fundações públicas federais, serão revistos, na forma do inciso X do art. 37 da Constituição, no mês de janeiro, sem distinção de índices, extensivos aos proventos da inatividade e às pensões."
13.	 Pois bem, é fora de dúvida que, na dicção do art. 41 da Lei 8.112/1990, a VPNI alusiva aos antigos "quintos/décimos" de funções comissionadas constitui "vantagem pecuniária permanente estabelecida em lei" e, dessa forma, integra o conceito de "remuneração".
14.	 Sem embargo, o mesmo estatuto que define o termo distingue a parcela e fixa as balizas para o seu reajustamento: exclusivamente mediante revisões gerais de remuneração dos servidores públicos (parágrafo único do art. 62-A) .
15.	 Aqui, a aplicação do princípio da especialidade já resolve a aparente antinomia discutida nos autos: a norma que disciplina, em específico, o reajustamento da VPNI ao longo do tempo (Lei 8.112/1990) prevalece sobre a norma que dispõe, em caráter pontual e genérico, sobre o reajuste da remuneração dos servidores da Câmara dos Deputados (Lei 13.323/2016) .
16. Mas, para além disso, o fato é que a Lei 8.112/1990, estatuto jurídico do funcionalismo federal, norma de iniciativa privativa do Presidente da República, não poderia ter seus efeitos mitigados por norma de iniciativa do Poder Legislativo, caso da Lei 13.323/2016.
17.	 Assim, tratando-se os "quintos/décimos" de vantagem de natureza tipicamente estatutária, há de prevalecer, na espécie, seja pela observância do princípio da especialidade, seja pela prerrogativa constitucionalmente atribuída ao Chefe do Poder Executivo para a propositura de leis que disponham sobre o regime jurídico do funcionalismo, a disciplina estabelecida no art. 62-A, parágrafo único, da Lei 8.112/1990.
18.	 Posto isso, de outra parte, não há como dissociar a expressão "revisão geral de remuneração dos servidores públicos federais", fixada no estatuto, da "revisão geral anual [da remuneração dos servidores públicos]" estabelecida na Constituição. Esta, a propósito, também de iniciativa privativa do Presidente da República, é feita "sem distinção de índices", característica que igualmente desqualificaria, como tal, o reajuste previsto na Lei 13.323/2016, concedido apenas aos servidores da Câmara.
19.	 Por fim, lembro que a distinção entre "reajuste de remunerações e subsídios por lei específica" (ou "reajuste setorial", como denomina o recorrente) , caso da Lei 13.323/2016, e "revisão geral de remunerações e subsídios", caso, por exemplo, da Lei 10.697/2003, foi exposta com meridiana clareza pela Suprema Corte no julgamento da ADI 3.968, cuja ementa, por seu didatismo, peço licença para transcrever parcialmente (ênfase acrescentada) :
"AÇÃO DIRETA DE INCONSTITUCIONALIDADE. ARTIGOS 2º, 5º E 9º, PARTE FINAL, DA LEI 15.512/2007 DO ESTADO DO PARANÁ. CONCESSÃO, A PAR DE ÍNDICE GERAL DE CORREÇÃO SALARIAL PARA TODAS AS CARREIRAS ESTATUTÁRIAS DO PODER EXECUTIVO, DE ÍNDICE COMPLEMENTAR VARIÁVEL, CONSIDERADA A INCIDÊNCIA DO IPCA DESDE A DATA DA CONSOLIDAÇÃO DOS PLANOS DE CARREIRA OU DE REESTRUTURAÇÃO DAS TABELAS DE VENCIMENTOS. VALIDADE. POSSIBILIDADE DE DESCONTO DOS REAJUSTES SETORIAIS POR OCASIÃO DA REVISÃO GERAL DA REMUNERAÇÃO DOS SERVIDORES. EXAURIMENTO DA EFICÁCIA DOS ARTIGOS 5º E 9º, PARTE FINAL, DA LEI 15.512/2007 DO ESTADO DO PARANÁ. PREJUDICIALIDADE. AÇÃO PARCIALMENTE CONHECIDA E, NA PARTE CONHECIDA, JULGADO IMPROCEDENTE O PEDIDO. 
1. A revisão geral anual da remuneração e subsídios dos servidores públicos e agentes políticos, cuja iniciativa legislativa é do chefe do Poder Executivo de cada ente federativo (artigo 61, § 1º, II, a, da Constituição Federal) , deve se dar na mesma data para todos e sem distinção de índices (artigo 37, X, da Constituição Federal) . 
2. O reajuste de remunerações e subsídios por lei específica tem por objeto a readequação da retribuição pecuniária devida pelo exercício de determinado cargo, ajustando-a à realidade das suas responsabilidades, atribuições e mercado de trabalho, enquanto a revisão geral anual tem por escopo a mera recomposição do poder aquisitivo das remunerações e subsídios de todos os servidores públicos e agentes políticos de determinado ente federativo. 
3. A revisão geral anual sem distinção de índices não impede que determinadas categorias recebam efetivamente revisão diferenciada de outras, caso essa diferenciação reflita reajustes anteriores, de forma a evitar o desvirtuamento dos reajustes setoriais e a necessidade de redução do índice de revisão, em prejuízo das categorias funcionais que não tiveram qualquer aumento salarial. Precedente: ADI 2.726, Rel. Min. Maurício Corrêa, Plenário, DJ de 29/8/2003" (Tribunal Pleno; relator Min. Luiz Fux; julgada em 29/11/2019) .
Portanto, na mesma linha do que restou decidido no Acórdão 3045/2022-TCU-Primeira Câmara, entendo que a norma que disciplina o reajustamento da VPNI ao longo do tempo é a Lei 8.112/1990, sendo que o referido comando prevalece sobre a norma que dispõe, em caráter pontual e genérico, sobre o reajuste da remuneração dos servidores do Senado Federal (Leis 12.779/2012 e 13.302/2016) . Nesse contexto, vale dizer que nem todos os servidores do Senado Federal percebem a VPNI decorrente de incorporação de quintos, sendo certo que, por essa razão, essa parcela especial e peculiar a que fazem jus alguns servidores, está regulada pelo regramento disposto na Lei 8.112/1990. 
Destaco que no caso do reajuste irregular na parcela de quintos, identificado nos presentes autos, cabe aplicar a modulação conferida por este Tribunal a partir do Acórdão 2718/2022-TCU-Plenário, determinando ao Senado Federal que promova o destaque do valor correspondente aos reajustes incidentes sobre a VPNI derivada de quintos/décimos de funções comissionadas, dados pelas Leis 12.779/2012 e 13.302/2016, sujeitando a parcela destacada à absorção por quaisquer reajustes remuneratórios posteriores a 23/10/2020.
Em relação ao pagamento concomitante da parcela opção com quintos, vale lembrar que o pagamento cumulativo das referidas parcelas é expressamente vedado pelo § 2º do art. 193 da Lei 8.112/1990, uma vez que ambas as vantagens decorrem do mesmo fato gerador, a saber, o exercício pretérito de cargo/função de confiança. 
Nesse sentido, transcrevo trecho do voto proferido no julgamento do MS 33.508/DF, no âmbito do Supremo Tribunal Federal (STF) , ocorrido em 19/3/2018:
"11. Em relação ao mérito propriamente dito, em exame mais aprofundado do feito, entendo que a decisão liminar deve ser revista. Em uma cognição exauriente sobre o mérito, não vislumbrei o direito líquido e certo alegado pela impetrante, pressuposto necessário para a concessão da ordem. Com efeito, a impetrante não demonstrou de forma plena a existência do direito à percepção de sua aposentadoria nos termos apontados na petição inicial, assim como não demonstrou ato ilegal ou abusivo do Tribunal de Contas da União - TCU. Tal conclusão decorre, como se verá, da correta análise da questão principal do feito, que está na aplicação temporal do art. 193 da Lei nº 8.112/1990 ao caso concreto. 
12. A incorporação da gratificação do cargo em comissão ou função comissionada aos proventos dos servidores inativos era admitida pelo art. 193 da Lei nº 8.112/1990, nos seguintes termos: 
'Art. 193. O servidor que tiver exercido função de direção, chefia, assessoramento, assistência ou cargo em comissão, por período de 5 (cinco) anos consecutivos, ou 10 (dez) anos interpolados, poderá aposentar-se com a gratificação da função ou remuneração do cargo em comissão, de maior valor, desde que exercido por um período mínimo de 2 (dois) anos.
§ 1° Quando o exercício da função ou cargo em comissão de maior valor não corresponder ao período de 2 (dois) anos, será incorporada a gratificação ou remuneração da função ou cargo em comissão imediatamente inferior dentre os exercidos. 
§ 2° A aplicação do disposto neste artigo exclui as vantagens previstas no art. 192, bem como a incorporação de que trata o art. 62, ressalvado o direito de opção'. 
13. Assim, preenchidos os requisitos do caput, poderia o servidor exercer o direito de 'opção' (§ 2º) , escolhendo entre aposentar-se com a remuneração do cargo efetivo somada: (i) aos 'quintos' incorporados (art. 62) ; ou (ii) à gratificação do cargo em comissão ou função comissionada de maior valor. (destaques acrescidos) 
 (...) 
14. Aplicando-se as regras de direito intertemporal, o entendimento adequado é de que os requisitos exigidos pelo revogado art. 193, caput, da Lei nº 8.112/1990 devem estar presentes até a data de 18.01.1995, caso contrário, não há qualquer direito à "opção" pelas vantagens previstas no referido dispositivo legal, pouco importando a data da implementação dos requisitos de aposentadoria ou a data da concessão desta. A lógica é muito simples: havendo revogação da norma jurídica, não há como se falar em produção de efeitos no tempo para atos praticados posteriormente. Esta é, inclusive, a posição reiterada deste Supremo Tribunal Federal (MS 25.697, Rel. Min. Cármen Lúcia; MS 25.638, Rel. Min. Ricardo Lewandowski; MS 27.746-ED, Rel. Min. Dias Toffoli) . Correta, portanto, a premissa firmada pelo Tribunal de Contas no sentido de que, independentemente do momento da concessão da aposentadoria, a vantagem "opção" somente é devida para as funções exercidas até 18.01.1995, quando a MP nº 831 extinguiu a referida vantagem.
15. Ressalto que as maiores discussões a respeito da aplicação do art. 193 da Lei nº 8.112/1990 ocorreram não a respeito de gratificações ou vantagens concedidas em momento posterior a sua revogação, senão a respeito de situações em que a implementação dos requisitos da aposentadoria ou a sua concessão teriam ocorrido posteriormente. De qualquer maneira, observando a evolução do entendimento do Tribunal de Contas sobre a possibilidade de incorporação da parcela denominada "opção" em situações limítrofes (Acórdãos TCU n. 481/1997, 884/2001 e 2.076/2005) , o plenário deste Supremo Tribunal Federal, no julgamento do MS 26.196 (Rel. Min. Ayres Britto) , entendeu que "o que regula os proventos da inatividade é a lei (e não sua interpretação) vigente ao tempo em que o servidor preencheu os requisitos para a respectiva aposentadoria", sendo inexistente direito adquirido com fundamento em antiga e superada interpretação da lei.
 (...) 
 (...) 
19. Diante do exposto, com base no art. 205 do RI/STF, denego a segurança, revogando a liminar anteriormente concedida. Prejudicado o agravo da União. Custas pela impetrante. Sem honorários (Lei nº 12.016/2009, art. 25, e Súmula 512/STF) ."
Na mesma linha, os seguintes precedentes da Suprema Corte, entre outros: MS 37.905/DF, MS 37.879/DF MS 37.934/DF.
Cabe mencionar que, segundo o STF, "não há direito adquirido a antiga e superada interpretação da lei no momento do registro da aposentadoria perante o TCU. O ato de concessão de aposentadoria é complexo, só se completando após o registro perante a Corte de Contas." (MS 37.657) . 
 Sobre a decisão judicial, que supostamente impede que a parcela "opção" seja excluída dos proventos da interessada, convém destacar, inicialmente, o teor da sentença de mérito proferida em 17/2/2022, pelo juízo da 21ª Vara Federal Cível da SJDF, nos autos do processo 1048357-13.2020.4.01.3400:
	(...) 
2.2 Do mérito
Considerando que o tema proposto na presente ação encontra solução à luz dos documentos acostados nos autos, julgo antecipadamente a lide, nos termos do art. 355, inciso I, do Código de Processo Civil.
Em síntese, discute-se na presente ação o teor do Acórdão 1599/2019-TCU-Plenário, alterando o entendimento anteriormente adotado no âmbito da referida Corte de Contas, passando a exigir do servidor, além dos requisitos próprios do art. 193 da Lei n. 8.112/90, o preenchimento de todos os requisitos para a aposentadoria até 16/12/98, data da publicação da EC n. 20.
Depreende-se dos fundamentos da peça de ingresso que o TCU havia firmado entendimento no sentido de que os servidores públicos que tivessem satisfeito os pressupostos do art. 193 da Lei n. 8.112/90 até 18/01/95, ainda que sem a implementação dos requisitos para a inatividade, possuíam direito, na aposentadoria, à vantagem decorrente da opção prevista no referido dispositivo, sendo que tal orientação se manteve consolidada por 14 (quatorze) anos. Contudo, em 10/07/2019, o TCU alterou o posicionamento que vinha adotando, restringindo o direito à percepção da "parcela Opção" aos servidores públicos que implementaram os requisitos para a inatividade antes da EC n. 20/98 (Acórdão 1599/2019-TCU-Plenário) .
E, considerando tal cenário, a parte autora alegou a nulidade do Acórdão 1599/2019-TCU-Plenário, por ofensa aos princípios da legalidade, do direito adquirido, da segurança jurídica, da irredutibilidade de vencimentos, da vedação à interpretação retroativa, entre outros.
A pretensão da parte autora não merece prosperar.
Primeiro, porque é inegável que a Administração Pública detém o poder de autotutela sobre os seus próprios atos, que lhe dá liberdade para anulá-los, quando eivados de vícios que os tornam ilegais, ou revogá-los, por motivo de conveniência ou oportunidade, na exata dicção dos art. 53 da Lei n. 9.784/99 e das Súmulas n.. 346 e n. 473 do STF.
Nessa linha de intelecção, a ré está plenamente autorizada a rever valores de seus servidores ativos, inativos e pensionistas, detendo o poder-dever de cassá-los ou retificá-los quando for verificado que o pagamento está sendo realizado em desacordo com o ordenamento jurídico, sem que isso importe em desrespeito ao princípio da segurança jurídica ou da confiança, porque, como cediço, o ato administrativo ilegal não gera direito adquirido.
Nesse cenário, se já tinha sido revogado o art. 193 da Lei n. 8.112/90, com a manutenção do direito à opção apenas nos termos do art. 7º da Lei n. 9.624/98, quando os substituídos do autor preencheram os requisitos para suas aposentadorias, o regime jurídico então vigente já não albergava a possibilidade de opção para eles.
Segundo, porque, no caso, não se cogita de violação aos princípios da vedação à interpretação retroativa e do princípio da segurança jurídica, tendo em vista que a norma que regula os proventos da inatividade é a lei vigente ao tempo em que o servidor tenha preenchido os requisitos para a respectiva aposentadoria. Nessa conformidade, é correto afirmar que não é a interpretação/entendimento do Tribunal de Contas que deve prevalecer no momento em que o servidor passa para a inatividade, mas a lei que esteja em vigor definindo os requisitos para a obtenção de eventuais benefícios.
Desse modo que, se ao tempo da aposentadoria, a norma instituidora de um benefício já está revogada, não pode ser ela aplicada para alcançar situações que não se encontram na esfera de sua vigência.
No caso, a lei que permitia a parcela Opção (art. 193 da Lei n. 8.112/90) foi revogada pela Lei n. 9.527/97.
Nesse sentido, veja-se a jurisprudência do STF:
 (...) 
 Além disso, os arts. 23 e 24 da Lei de Introdução às Normas do Direito Brasileiro (Lei n. 13.655/2018) não se aplicam ao caso dos autos. De fato, a nova interpretação não se deu sobre "norma de conteúdo indeterminado" (art. 23) , pois a lei que permitia a parcela Opção (art. 193 da Lei n. 8.112/90) foi revogada. Por outro lado, não se trata de revisão de "ato, contrato, ajuste, processo ou norma administrativa cuja produção já houver se completado" (art. 24) , tendo em vista que o ato de aposentadoria, por ser complexo, só se aperfeiçoa com o registro do TCU.
A propósito, o registro do ato de aposentadoria no TCU é considerado o marco inicial para a contagem do prazo decadencial previsto no art. 57 da Lei n. 9.784/99. Assim, enquanto não confirmada pelo TCU, a aposentadoria concedida fica, em tese, sujeita à revisão.
Terceiro, a jurisprudência majoritária perfilha entendimento segundo o qual não existe direito adquirido nem a regime jurídico, nem aos critérios que determinaram a composição da remuneração ou dos proventos, sobretudo no tocante à interpretação superada de norma legal.
No caso, os servidores possuíam apenas uma expectativa de direito, baseada em entendimento anterior do TCU.
Essa linha de intelecção afasta também a tese de violação ao princípio da segurança jurídica.
Quarto, consoante jurisprudência do STF, "A redução de proventos de aposentadoria, quando concedida em desacordo com a lei, não ofende o princípio da irredutibilidade de vencimentos."   (STF, MS 25552, Relatora Ministra CÁRMEN LÚCIA) .
Destarte, à vista da fundamentação acima, é de se reconhecer que não há ilegalidade no teor do Acórdão n. 1.599/2019 - TCU quanto ao entendimento firmado no sentido de que é vedado o pagamento das vantagens oriundas do art. 193 da Lei n. 8.112/90, inclusive o pagamento parcial da remuneração do cargo em comissão ("opção") , aos servidores que implementaram os requisitos de aposentadoria após 16/12/1998, data de publicação da EC n. 20.
Sobre o tema, permita-se transcrever excertos da decisão proferida no âmbito do STF, MS 37934/DF, Relator (a) : Min. NUNES MARQUES, DJe-115 DIVULG 15/06/2021 PUBLIC 16/06/2021) , que trata da questão em análise, conforme segue:
 (...) 
Dessa forma, outro não pode ser o entendimento do Juízo, senão o de rejeitar a tese defendida na inicial e julgar improcedentes os pedidos.
Por fim, faz-se necessário registrar que foram analisados todos os argumentos deduzidos no processo capazes de, em tese, infirmar a conclusão adotada pelo julgador.
3. DISPOSITIVO
Ante o exposto, rejeito as preliminares de ilegitimidade ativa ad causam e de ausência de interesse de agir e, com base no art. 487, I, CPC, JULGO IMPROCEDENTES OS PEDIDOS.
Vale mencionar que, antes da sentença de mérito que julgou improcedente os pedidos do sindicato autor, o TRF da 1ª Região, nos autos do AI 0129818-14.2020.4.01.0000, concedeu tutela antecipada em sede de agravo de instrumento para, tão somente:
 (...) suspender, em relação aos servidores já aposentados ou que já tinham requerido a aposentadoria quando do julgamento do TCU, a aplicação do entendimento firmado no Acórdão 1.599/2019 no sentido "de que é vedado o pagamento das vantagens oriundas do art. 193 da Lei 8.112/1990, inclusive o pagamento parcial da remuneração do cargo em comissão ('opção') , aos servidores que implementaram os requisitos de aposentadoria após 16/12/1998, data de publicação da Emenda Constitucional 20, que limitou o valor dos proventos à remuneração do cargo efetivo no qual se deu a aposentadoria".
Destaco que, no caso dos autos, não é necessário aplicar o entendimento previsto no sobredito Acórdão 1599/2019-TCU-Plenário para considerar ilegal a concessão em epígrafe. É que no processo judicial mencionado, não se discutiu a impossibilidade do pagamento de quintos em concomitância com a parcela denominada opção. Com isso, como essa questão não foi debatida no referido processo e não restou consignada de forma expressa na parte dispositiva da decisão provisória proferida em sede de agravo de instrumento, tal decisão judicial não ampara, atualmente, o pagamento da parcela de quintos em concomitância com a parcela opção. 
	Ante o exposto, voto para que seja adotada a minuta de acórdão que ora trago ao exame deste Colegiado.
TCU, Sala das Sessões, em 4 de abril de 2023.
Ministro VITAL DO RÊGO 
Relator